臺灣高等法院臺中分院刑事判決　　　　100年度上易字第365號
上　訴　人　臺灣臺中地方法院檢察署檢察官
被　　　告　邱進寶
輔　佐　人　臺中市政府社會局社工員　王月嬌
指定辯護人　本院公設辯護人　郭博益
上列上訴人因被告竊盜案件，不服臺灣臺中地方法院99年度易字
第3794號中華民國99年12月28日第一審判決（起訴案號：臺灣臺
中地方法院檢察署99年度偵字第25773號），提起上訴，本院判
決如下：
    主  文
上訴駁回。
    理  由
一、公訴意旨略以：被告邱進寶意圖為自己不法之所有，於民國
    99年10月18日17時30分許，在臺中市○區○○路50號對面，
    以自備鑰匙，竊取鄭資華所有停放在該處之車牌號碼PX5-83
    1 號重型機車1 輛，得手後，作為其平日代步工具。嗣將該
    機車停放在臺中縣沙鹿鎮○○路27號騎樓，迄於同年11月6
    日21時許，因該車牌號碼之「P 」、「31」被以貼紙貼上，
    經巡邏警察察覺有異，詢問屋主蔡明俊後，循線查獲，並扣
    得該機車及鑰匙1 串。因認被告涉有刑法第320 條第1 項之
    竊盜罪嫌云云。
二、按犯罪事實，應依證據認定之，無證據不得認定犯罪事實；
    不能證明被告犯罪者，應諭知無罪之判決，刑事訴訟法第15
    4 條第2 項、第301 條第1 項分別定有明文。又認定不利於
    被告之事實，須依積極證據，苟積極證據不足為不利於被告
    事實之認定時，即應為有利於被告事實之認定，更不必有何
    有利之證據；認定犯罪事實所憑之證據，雖不以直接證據為
    限，間接證據亦包括在內，然而無論直接或間接證據，其為
    訴訟上之證明，須於通常一般之人均不致有所懷疑，而得確
    信其為真實之程度者，始得據為有罪之認定，倘其證明尚未
    達到此一程度，而有合理性之懷疑存在時，即無從遽為有罪
    之確信（最高法院30年上字第816 號判例及76年臺上字第49
    86號判例可資參照）。次按刑事訴訟法第161 條第1 項規定
    ：檢察官就被告犯罪事實，應負舉證責任，並指出證明之方
    法。因此，檢察官對於起訴之犯罪事實，應負提出證據及說
    服之實質舉證責任。倘其所提出之證據，不足為被告有罪之
    積極證明，或其指出證明之方法，無從說服法院以形成被告
    有罪之心證，基於無罪推定之原則，自應為被告無罪判決之
    諭知（最高法院92年度台上字第128 號判例參照）。
三、證據能力方面：
（一）按被告以外之人（包括證人、鑑定人、告訴人、被害人及
      共同被告等）於審判外之陳述雖不符刑事訴訟法第159條
      之1至之4等4條之規定，而經當事人於審判程序同意作為
      證據，法院審酌該言詞陳述或書面陳述作成時之情況，認
      為適當者，亦得為證據；當事人、代理人或辯護人於法院
      調查證據時，知有刑事訴訟法第159條第1項不得為證據之
      情形，而未於言詞辯論終結前聲明異議者，視為有前項之
      同意，同法第159條之5定有明文。立法意旨在於傳聞證據
      未經當事人之反對詰問予以核實，原則上先予排除。惟若
      當事人已放棄反對詰問權，於審判程序中表明同意該等傳
      聞證據可作為證據；或於言詞辯論終結前未聲明異議，基
      於尊重當事人對傳聞證據之處分權，及證據資料愈豐富，
      愈有助於真實發見之理念，且強化言詞辯論主義，使訴訟
      程序得以順暢進行，上開傳聞證據亦均具有證據能力。查
      證人即被害人鄭資華及證人蔡明俊於警詢所為之陳述，及
      贓物認領保管單、扣押筆錄、扣押物品目錄表、職務報告
      ，對被告而言，性質上均屬傳聞證據，惟被告及檢察官於
      本院審理中調查證據時，知有刑事訴訟法第159條第1項不
      得為證據之情形，未於言詞辯論終結前聲明異議，且本院
      審認上開證據作成時之情況，應無違法取證或不當情事，
      與本案待證事實間復具有相當之關聯性，以之作為證據應
      屬適當，依刑事訴訟法第159條之5規定，自有證據能力。
（二）卷附之查獲照片9張，係屬機械性紀錄特徵，也就是認識
      對象的是攝影機、照相機鏡頭，透過鏡頭形成的畫面映寫
      入膠卷或以數位方式存入特定設備內，然後還原於照相紙
      上，故相片中不含有人的供述要素，再現實情形與作為傳
      達結果的攝影、照相，在內容上的一致性是透過機械的正
      確性來加以保障的，在攝影、照相中，並不存在人對現實
      情形的知覺、記憶，在表現時經常可能發生的錯誤（如知
      覺的不準確、記憶隨時間推移而發生的變化），故攝影、
      照相當然是非供述證據，並無傳聞法則之適用，惟上開照
      片既係透過相機拍攝後經洗印所得，且與本案犯罪事實具
      有關聯性，經查又無不得作為證據之事由，依法自得作為
      證據。
（三）又扣案之機車1輛及鑰匙1串，並非屬供述證據而無傳聞法
      則之適用，惟查上開扣案之機車1輛及鑰匙1件，係依法定
      程序合法扣得，復與本案具有關聯性，當有證據能力，併
      予敘明。
四、公訴人認被告涉有上開竊盜罪嫌，無非係以證人即被害人鄭
    資華、蔡明俊於警詢之證述、贓物領據、扣押筆錄、職務報
    告、照片9張、扣案機車及鑰匙，暨被告於警詢、偵查中雖
    供述案內機車係由真實姓名、年籍不詳綽號「石頭」者所交
    付云云，茍被告所辯可信，衡諸常情，其與「石頭」之交情
    應為匪淺，「石頭」始會冒有被查獲之風險而將所竊得之機
    車交給其騎乘，則其焉有不知「石頭」真實姓名、地址之理
    ？又案內機車失竊地點，亦與被告先前所犯竊盜案即臺灣臺
    中地方法院檢察署99年度偵字第17766號、18315號起訴書所
    載地點十分鄰近，顯見被告對失竊地點附近之地緣十分熟悉
    ，始會一再選擇該處鄰近地點行竊，且依被告於偵訊稱上開
    機車係「石頭」於99年10月10日國慶日前幾天在臺中市○○
    路將機車鑰匙交給伊云云，然上開機車係於99年10月18日始
    失竊，業據證人鄭資華於警詢時證述明確，核與被告所辯不
    符，亦徵被告上開所辯不實等情，為其主要論據。惟訊據被
    告邱進寶堅決否認有何上開竊盜犯行，辯稱：案內機車係真
    實姓名年籍不詳綽號「石頭」者借予伊騎乘，伊並未竊取該
    機車等語。
五、本院查：
（一）上揭車牌號碼PX5-831號重型機車為鄭資華所有，於99年1
      0月18日上午7時許，在臺中市○區○○路50號斜對面之騎
      樓發現遭竊之事實，固據證人即被害人鄭資華於警詢證述
      屬實，此部分之事實固堪認定，惟細繹證人鄭資華於警詢
      時所為之陳述，並未證述聞見被告於上揭時、地竊取前開
      機車等情，是證人鄭資華於警詢時之證詞，尚不足據以認
      定被告涉有上開竊盜之犯行。
（二）又上開車牌號碼PX5-831號重型機車，係被告於99年11月3
      日晚間9時許，停放在臺中縣沙鹿鎮○○路27號蔡明俊住
      家騎樓前，被告並於99年11月5月下午2時30分許最後一次
      騎乘上開機車等情，亦據證人蔡明俊於警詢時證述明確，
      惟此亦僅足證明上開機車遭竊後，於99年11月3日以後確
      由被告所騎乘之事實，尚無法證明係被告竊取該機車，自
      不得遽此為不利於被告之認定。
（三）臺中縣警察局清水分局扣押筆錄、扣押物品目錄表及員警
      職務報告，充其量僅足證明於99年11月6日下午9時20分許
      ，為巡邏員警發現停放在臺中縣沙鹿鎮○○路27號前騎樓
      內之車牌號碼PX5-831號重型機車，係由被告所停放之事
      實；而贓物認領保管單1紙及查獲照片9張，亦分別僅足以
      證明前開機車確係被害人鄭資華於上揭時、地失竊之物品
      ，業經被害人領回，以及前開照片9幀所攝上開機車、鑰
      匙為警尋獲時之外觀、被告為警查獲時之容貌及衣著，但
      均無從據以認定被告涉有上揭竊盜之犯行。
（四）依臺灣臺中地方法院檢察署99年度偵字第17766號、18315
      號起訴書所載，亦僅足證明被告涉有於99年7月19日凌晨4
      時30分許，在臺中市○區○○路47號前之加重竊盜犯行，
      尚無從因此即遽爾推認案內機車確係被告所竊取，自不得
      僅憑該起訴書即為不利於被告之認定。
（五）按刑事訴訟法第154條第2項規定，犯罪事實應依證據認定
      之，無證據不得認定犯罪事實，此一證據裁判及禁止推定
      罪狀原則，並非僅為被告個人之訴訟利益而設，尤其重在
      發現真實以求國家刑罰權之正確行使，若無足可證明被告
      從事犯罪構成要件行為之積極證據，無論假定某一被告犯
      罪行為，而令其自證無罪，藉以過濾及鎖定特定犯罪人，
      或推測被告涉及某項罪名，而依其自辯過程，蒐求該被告
      生活經歷資料，藉以判斷其究竟有無構成特定犯罪，俱非
      法之所許。本件被告於上開機車失竊以後，雖曾持有上開
      機車，已如前述，惟持有贓物，在社會生活經驗上，合理
      之原因不一而足，無從僅以被告持有贓物之事實，忖度被
      告取得贓物之來源，且縱令被告係以竊盜、搶奪、強盜、
      詐欺、侵占而持有，或因收受、搬運、故買贓物等犯罪行
      為而持有，所涉犯罪構成要件各不相同，亦不能因被告否
      認持有並未交待來源、對於來源交待不清或拒絕交待，或
      交待來源與失竊情節不符而任意推定，致有違刑事訴訟法
      證據裁判及禁止推定罪狀原則。本件並無積極證據足資證
      明上開機車確為被告所竊取，自難僅憑被告持有上開機車
      等情，即憑主觀之推想，將一般經驗上有利被告之其他合
      理情況逕予排除，遽論以竊盜之罪責。公訴人徒以被告持
      有上開機車，復無法供明綽號「石頭」之真實姓名、住址
      或聯絡方式以供查證，及被告前曾有於臺中市○區○○路
      47號前行竊之犯行等情，即以推測或擬制之方法，推認被
      告於前揭時、地竊取上開機車，涉有竊盜之犯行云云，尚
      嫌速斷。
（六）至被告辯稱上開機車係向綽號「石頭」之友人所借用云云
      ，雖始終未能舉出其他積極證據以資佐證其所言為真，固
      尚難遽認其係向「石頭」借用該機車，且被告於偵訊時曾
      稱上開機車係「石頭」於99年10月10日國慶日前幾天在臺
      中市○○路將機車鑰匙交給伊，與證人鄭資華於警詢所稱
      該機車係於99年10月18日始失竊，有所不符；惟被告於本
      院準備程序時已稱伊不確定取得機車之時間等語，且按認
      定犯罪事實應依證據，為刑事訴訟法所明定，故被告否認
      犯罪事實所持之辯解，縱屬不能成立，仍非有積極證據足
      以證明其犯罪行為，不能遽為有罪之認定（最高法院30年
      上字第1831號判例參照），本件既查無積極證據足認上開
      機車確為被告所竊取，自亦不得僅憑被告所辯或有不實，
      遽為不利被告犯罪事實之認定。
（七）綜上可知，本件公訴人所舉之證據，均尚不足以使本院達
      於被告有公訴人所指竊盜犯行之確切心證，且本院亦查無
      其他足認被告涉有上開罪嫌之積極事證，被告經檢察官指
      訴之犯行要屬不能證明。又被告前開竊盜罪嫌已屬不能證
      明，被告於本院審理時聲請調查證人邱進華、許霖尹及真
      實姓名、年籍均不詳之「蕭先生」3人，以證明其並無竊
      盜犯行，本院經核已無調查之必要，附予敘明。原審以不
      能證明被告犯罪，而依刑事訴訟法第301條第1項規定諭知
      無罪之判決，經核認事用法，並無不合，檢察官仍執前詞
      提起上訴，均無理由，應予駁回。
六、至被告所稱其自前開「石頭」之人取得上開機車所涉之收受
    贓物罪嫌，應由檢察官另行偵查後為適法之處理，附予敘明
    。
據上論結，應依刑事訴訟法第368條，判決如主文。
本案經檢察官王清杰到庭執行職務。
中    華    民    國   100    年    6     月    13    日
            刑事第八庭  審判長法  官  羅  得  村
                              法  官  簡  源  希
                              法  官  李  雅  俐
上列正本證明與原本無異。
不得上訴。
                              書記官  李  妍  嬅
中    華    民    國   100    年    6     月    13    日